臺灣高雄地方法院刑事判決　　　　　　　　　　　　　九十年度易字第二六一六號
　　公　訴　人　臺灣高雄地方法院檢察署檢察官
　　被　　　告　庚○○
　　　　　　　　辛○○○
右列被告因詐欺案件，經檢察官提起公訴（八十九年度偵字第二五○二七號），本院
判決如左：
    主  文
庚○○、辛○○○均無罪。
    理  由
一、公訴意旨係以：被告辛○○○係大村內衣行之負責人，其子即被告庚○○則負責
    該內衣行對外買賣業務事宜，二人明知從民國八十九年二月間起，大村內衣行已
    陷支付困難，竟意圖為自己不法之所有，自八十九年二月間起至同年五月間止，
    連續多次至告訴人乙○○、己○○、楊秀雲、甲○○、丁○○處，佯向告訴人乙○○等人訂購如附表所列內衣等貨物，並交付被告庚○○所簽發如附表所列貨款
    之支票為憑，致告訴人乙○○等人不疑有他，於八十九年二月至五月間依其所訂
    ，送貨至該內衣行，詎屆期支票提示，因存款不足遭拒絕付款，被告辛○○○及
    庚○○又拒絕付款且避不見面，經告訴人乙○○等人向法院聲請對被告辛○○○
    所有名下房屋執行假扣押，被告辛○○○又以非當事人，未授權被告庚○○為理
    由提起抗告，告訴人乙○○等人始知受騙，因認被告辛○○○及庚○○共同涉犯
    有刑法第三百三十九條第一項詐欺取財罪嫌云云。
二、按犯罪事實應依證據認定之，無證據不得推定其犯罪事實；又不能證明被告犯罪
    者，應諭知無罪之判決，刑事訴訟法第一百五十四條、第三百零一條分別定有明
    文。又按告訴人之告訴，係以使被告受刑事訴追為目的，是其陳述是否與事實相
    符，仍應調查其他證據以資審認；且認定不利於被告之事實，須依積極證據，茍
    積極證據不足為不利於被告之認定時，即應為有利於被告之認定，更不必有何有
    利之證據（最高法院五十二年度臺上字第一三○○號及三十年度上字第八一六號
    判例意旨參照）。再按刑法第三百三十九條第一項之詐欺罪，須行為人主觀上有
    不法所有之意圖，客觀上有詐術行為之實施，始能成立，申言之，要以加害者有
    不法取得財物之意思，而施予詐術之行為，被害者因該行為，致表意有所錯誤，
    結果為財產上之處分，致受損害，始足當之。至所謂以詐術使人交付，必須被詐
    欺人因其詐術而陷於錯誤，若其所用方法，不能認為詐術，亦不致使人陷於錯誤
    ，即不構成該罪，亦有最高法院四十六年度台上第二六○號及十九年度上字第一
    六九九號判例足資參照。至於債務人於債之關係成立後，如有未依債之本旨履行
    民事債務之情形，在一般社會經驗上可能之原因甚多，縱令是出於惡意不為履行
    ，苟無足以證明其在債之關係發生時，自始即具有不法所有意圖之積極證據，亦
    僅能令負民事之遲延給付責任，依刑事訴訟法第一百五十四條之規定，尚不得據
    此債信違反之客觀事態，而推定債務人原有詐欺取財之犯意。
三、公訴人認被告庚○○、辛○○○涉犯有詐欺罪嫌，無非係以：(一)被告辛○○○如
    何插手大村內衣行之生意，且有關交易款項均是由被告辛○○○帳戶內進出，被
    告二人更明知大村內衣行已陷於支付困難，竟再連續多次向告訴人等人進貨，且
    於支票跳票前一日，將被告庚○○名下房屋抵押予案外人戊○○，被告辛○○○
    更對已遭告訴人假扣押之名下所有房屋提出抗告，以圖卸責等情，業據告訴人乙○○等人於偵查中指訴甚詳。(二)被告庚○○於偵查中已自承八十九年二月間已因
    經營不善而週轉困難，卻仍再向告訴人購買貨品等情，堪認被告已知陷資金嚴重
    不足情況，在可預見於支票票載發票日，顯無資力兌現所簽票款，竟簽發屆期顯
    無可兌現可能之支票，用以取信告訴人乙○○等人，騙得告訴人乙○○等人售出
    貨品。(三)營利事業資料查詢結果、收據十五紙、送貨單三十七紙、抗告狀、支票
    及退票理由書附卷可稽，為其論罪依據。
四、訊據被告辛○○○固坦承其為大村內衣行之負責人，另被告庚○○固坦承向告訴
    人乙○○等人訂購貨品，並有如附表所示之款項未付之事實，復有收據、送貨單
    、支票及退票理由單附偵、審卷可稽，惟被告辛○○○及庚○○均堅決否認有何
    詐欺取財之犯行。被告辛○○○辯以：伊與被告庚○○為母子，被告庚○○自七
    十七年間服役完畢後，伊即將該內衣行交由被告庚○○經營，僅為掛名負責人而
    已，伊並未向告訴人乙○○等人購貨，伊雖對告訴人乙○○等人就伊名下之房屋
    假扣押提出抗告，然伊於事後瞭解係被告庚○○經營引起之債務後，隨即撤銷抗
    告等語。被告庚○○則以：伊接手經營大村內衣行後，與告訴人乙○○等人分別
    交易已長達八、九年，且信用一向良好，交易方式均以電話聯絡，且雙方交易乃
    屬互易性質，雙方僅就差額部分予以結算給付之，並非如告訴人乙○○等人所言
    係單方面購貨，另關於告訴人乙○○之貨款係自八十八年十二月起至八十九年一
    、二月間所累積。至於伊所以將房地抵押予案外人戊○○，係因伊欲向案外人戊○○購買布料而以房地抵押，屬廠商往來交易之正常商業抵押係洽談多時並非係
    跳票前一日始辦理。另伊與告訴人丁○○自八十七年間即有交易往來，雖積欠丁○○四萬三千九百二十元之貨款未付，惟現已和解。且伊與告訴人乙○○等人間
    之交易慣例，均由伊簽發於華南商業銀行博愛分行所開戶，以進貨日後三個月始
    到期之遠期支票以支付，伊因嗣受資金周轉困難、遭人倒債、房屋貸款等因素，
    方致經濟陷於困境，且伊於前開支票退票後，曾告知告訴人乙○○等人，惟渠等
    仍自八十九年三月至五月繼續供貨予伊等語為辯。
五、經查：
  (一)起訴書附表編號三、四雖分示「被害人楊秀雲、損害金額一百十二萬二千元」、
    「被害人甲○○、損害金額一百十三萬元」，然前開編號所示之債務，實為同一
    筆，且金額應為一百十三萬元，業據告訴人甲○○於本院審理時到庭自承明確（
    參本院九十年九月十一日審判筆錄），是公訴人此部分所為認定，尚有違誤，先
    予敘明。
  (二)公訴意旨雖以被告辛○○○為大村內衣行之負責人，被告庚○○負責對外買賣業
    務事宜，渠二人向告訴人乙○○等人購買如附表所示之內衣等物，並交付被告庚○○之支票，復以被告辛○○○插手大村內衣行之生意，且有關交易款項均係由
    被告辛○○○之帳戶進出，為認定被告辛○○○、庚○○詐欺之主要論據。惟查
    ，大村內衣行之負責人固登記為被告辛○○○，雖有高雄市政府建設局營業事業
    資料查詢結果一紙附偵卷可憑（參臺灣高雄地方法院檢察署八十九年度偵字第一
    九四四九號偵查卷第六頁），然實均由被告庚○○出面向告訴人乙○○、己○○
    、甲○○及丁○○等人購買貨物，且係由被告庚○○簽發其設於華南商業銀行博
    愛分行支票帳戶之支票用以支付貨款等情，分據告訴人乙○○等人於本院審理時
    自承：「（是何人與你談生意上的交易？）是庚○○」、「（都是何人向你叫貨
    、訂貨？）庚○○」、「（既然知道大村內衣行的名義負責人為被告辛○○○，
    為何庚○○向你訂貨，你願意送貨？）因為他們是母子，所以庚○○開的票我願
    意收」、「（你們生意往來的貨款都是開庚○○在華南銀行之支票？）是」、「
    （在買賣過程中有無將貨或貨款交給被告辛○○○過？）沒有，我都是與庚○○
    聯絡」（此為告訴人乙○○之指述）、「（你是否知悉大村內衣行的負責人？）
    我以為是庚○○，因為都是他與我接觸，我收到的貨款都是庚○○的票」（此部
    分為告訴人己○○之供述）、「（被告訂貨名義人為何人？）一開始是我去他們
    家，他的父、母親有告訴我，他兒子（即指被告庚○○）有在做，後來我們才知
    悉辛○○○係名義上負責人，但實際上是被告庚○○及他父親為負責人」、「（
    是何人跟你們訂貨？）訂貨的人是被告庚○○‧‧‧」、「（既然知悉大村內衣
    行的名義負責人為被告辛○○○，為何貨款還要收被告庚○○的支票？）我們都
    知道被告庚○○是大村內衣行的實際負責人」（此部分為告訴人甲○○之指訴）
    、「（你是與被告庚○○或大村內衣行交易？）我是與庚○○交易，與他生意往
    來已有五、六年，我都是與他交易，我並不知道大村內衣行名義上負責人為被告
    辛○○○‧‧‧」、「（被告開給你的票，是以何人名義所開？）被告付貨款方
    式有三種，一為現金、一為客票、一為本人票」（此為告訴代理人黃俊雄所述）
    等語綦詳（參本院九十年八月二十三日、九月十一日及十月二十五日審判筆錄）
    。是此，公訴人認被告辛○○○向告訴人乙○○等人購貨，並認主要交易款項均
    係由被告辛○○○之帳戶進出一節，顯有誤會。至於告訴人己○○、甲○○雖均
    以被告辛○○○曾代被告庚○○簽收貨品，惟被告辛○○○既為被告庚○○之母
    ，衡情於被告庚○○未在或一時無法離身點收物品，被告辛○○○以母身分代為
    收取，與吾等生活經驗並無齟齬之處，自難執以認定被告辛○○○與被告庚○○
    即有共犯詐欺之犯意聯絡。再被告辛○○○雖對被害人丙○○○（即告訴人甲○○）就其所有房屋予以假扣押提起抗告，固有民事抗告狀一紙在卷，惟觀其抗告
    內容，被告辛○○○僅重申本案買賣與其無關，其並非買受人而已等語，然此與
    前述告訴人乙○○所為陳述相符，亦為事實，故此，自難認被告辛○○○依事實
    所為抗告陳述即屬詐欺。
  (三)再查，被告庚○○與告訴人乙○○等人間已交易長達數年，且依其等交易慣例，
    係由被告庚○○簽發進貨日後二個半月至三個月之遠期支票，且該數額係先相互
    抵銷告訴人乙○○等人向被告庚○○所訂貨品之貨款後，經交互計算後而後簽發
    ，是本案如附表所示之未付款項實係被告庚○○自八十八年十月起至八十九年二
    月間經由抵銷、交互計算後所應付之貨款（告訴人乙○○部分為八十八年十二月
    起至八十九年四月止，告訴人己○○部分為八十八年十一月間起至八十九年二月
    止，告訴人甲○○部分為八十八年十月至八十九年三月止），且被告庚○○除用
    以支付本案貨款之票款未付外，其餘支票均獲兌現，另依被告庚○○訂、銷貨習
    慣，其並非先將前批貨物銷售完畢始續向告訴人乙○○等人訂貨，而係先行預訂
    予以屯積以便販售等情，亦據告訴人乙○○等人於偵、審時供述無訛（參臺灣高
    雄地方法院檢察署八十九年度偵字第二五○二七號偵查卷第五十七頁、臺灣高雄
    地方法院檢察署九十年度偵字第一六九一號偵查卷第十六頁，本院九十年八月二
    十三日、九月十一日、十月二十五日審判筆錄），並有補充告訴理由狀附卷可認
    。再稽諸被告庚○○於華南商業銀行博愛分行所開立之00000000000
    0號支票存款帳戶，自八十七年一月起至八十九年七月止之資金往來情形，該帳
    戶於八十八年十月間全月份之資金統計共存入二百十一萬二千元，於八十八年十
    一月間全月份之資金統計共存入二百九十五萬三千元，於八十八年十二月全月份
    之資金統計共存入一百五十二萬四千九百元，八十九年一月全月份之資金統計共
    存入三百七十六萬四千元，八十九年二月全月份之資金統計共存入一百八十五萬
    八千一百十三元，且該帳戶雖於八十九年三月十日開始退票，然該帳戶仍於八十
    九年三月十日、十三日尚分存入三十一萬元及二十九萬元，迄至八十九年四月二
    十八日經票據交換所公告為拒絕往來戶，退票金額共達七百三十五萬九千六百八
    十元之事實，有華南商業銀行博愛分行九十年九月十日（九○）華高博存字第一
    五七號及其附件之支票存款分戶明細表存卷可參。而依前所述，被告庚○○自八
    十八年十月起至八十九年二月止向告訴人乙○○等人訂購貨品時，被告庚○○上
    開帳戶信用良好，自難認被告庚○○於向告訴人乙○○等人購買貨品交付支票之
    際，已無支付大筆貨款之能力，不得以此援為被告庚○○詐欺取財之論據。
  (四)另查，本案如附表所示被告庚○○未付之貨款，其中被告庚○○所積欠告訴人乙○○前述貨款之貨品，係被告庚○○退票在先，告訴人乙○○出貨在後，而告訴
    人乙○○等人於知悉被告庚○○退票後，經濟情況甚為不佳之情形下，仍續出貨
    予被告庚○○至八十九年四月止，其原因乃在欲給被告庚○○東山再起之契機；
    另告訴人甲○○於八十八年十二月間即已知悉被告庚○○經濟情況不佳，惟仍繼
    續供貨予被告庚○○至八十九年三月止，甚而告訴代理人丁○○復明確供述於知
    悉被告庚○○經濟欠佳時，仍會給予被告庚○○一、二次機會等情，亦據告訴人
    乙○○等人自承：「我在二月份出貨給他（指被告庚○○）時，他就已經退票，
    二月份的貨款他開四月的票」、「（被告退貨的貨款是那一個月的貨款？）是二
    月份的貨款」、「（在二月份你們是被退票在先？或是出貨給被告在先？）退票
    在先」、「（既然被退票了，何還要出貨給被告？）我先生要給被告一個機會，
    我不知道他的情形那麼嚴重‧‧‧」（此部分為告訴人乙○○之陳述）、「（何
    時知悉被告庚○○經濟情況不好？）我們有聽到有關被告庚○○的風聲，但是八
    十八年十二月某日，被告庚○○打電話告訴我，因為他老婆捲款，所以要我抽回
    二月十二日的支票，當時我認為都是同行，所以我不僅抽回二月的票，也抽回三
    月二十日的票‧‧‧」（此為被告甲○○之供述）、「（如果被告在四月間有告
    訴你，他的經濟已不好，你是否會再出貨給他？）我會再給他一、二次機會，因
    為我們之前交易有來有往，我也有賺他的錢」（此為告訴代理人黃俊雄之陳述）
    等語綦詳（參本院九十年八月二十三日、十月二十五日審判筆錄）。據此，足認
    告訴人乙○○等人續提供貨品予被告庚○○，並非因被告庚○○施以任何詐術致
    其陷於錯誤甚明。雖告訴人乙○○復以伊認被告庚○○乃係蓄意詐騙云云，惟告
    訴人乙○○部分所為之指訴，因乏積極證據證明予以證明，所為指訴尚無可採。
  (五)復查，被告庚○○與告訴人乙○○等人交易及交付支票之初，既尚具有給付貨款
    之能力，甚且於八十九年三月十日退票前亦有帳戶內亦有足額款項可供兌現，再
    參諸告訴人乙○○等人前開所陳，渠等間交易慣例都是開遠期支票等語，佐以前
    述告訴人乙○○等人曾兌領被告庚○○簽發支票之事實，足證被告庚○○與告訴
    人乙○○等人間之交易慣例，皆以先取貨後，再簽發支票之方式運作，而雙方此
    次貨品之交易而言，與渠等先前之交易習慣並不相悖。況當事人間依一般社會經
    驗，本即須承擔具有信用風險之票據交易，對於事後票據不獲支付之結果，屬告
訴人可得預見之不利益，苟無積極證據足證被告於簽發支票時已有不能付款之預
    見，尚不能以被告簽發支票支付魚貨款之行為，遽認係施以詐術。
  (六)次查，被告庚○○、辛○○○雖於八十九年三月三十日將其等所有坐落於高雄市
    楠梓區○○段二○三地號、門牌號碼高雄市○○區○○路二○八號、二八二號房
    屋設定最高限額為七百萬元之抵押權予戊○○，固有前開土地及建物謄本一份在
    卷足稽，惟被告庚○○所以設定該抵押權予戊○○，實係因伊積欠以戊○○為名
    義負責人所開設之良俊實業股份有限公司貨款六百餘萬元，被告庚○○為期良俊
    公司續供貨，方設定該抵押權予該公司名義負責人戊○○等情，已據證人戊○○
    、陳乾崑（為良俊公司之實際負責人）於本院審理時證述明確（參臺灣高雄地方
    法院檢察署八十九年度偵字第二五○二七號偵查卷第二十九頁、第三十六頁，本
    院九十年十一月二十九日審判筆錄），並有良俊公司出貨單一份附卷可按，且被
    告庚○○設定抵押權日期係於前開支票帳戶退票日後所為，非如公訴人所指訴係
    於退票前一日，故公訴人執此認被告庚○○涉有詐欺，容有誤會。
  (七)雖被告庚○○所辯因其妻捲款私逃、受他人倒債、房貸壓力等事後避債之原因，
    皆未舉證以實其說，惟被告庚○○依法並不負自證本身無罪之義務，甚至所辯縱
    屬虛偽不實，於別無其他積極證據證明之情形下，亦不得遽以單純未履行債務，
    而推定被告自始即有不法所有之詐欺意圖。
  (八)綜上所述，既認被告辛○○○僅為大村內衣行之名義負責人，該內衣行店內業務
    均交由其子即被告庚○○所實際處理，本案交易顯與被告辛○○○無關，自難僅
    憑被告庚○○事後無力支付積欠告訴人乙○○等人如附表所示之貨款，遽認被告
    辛○○○有詐欺犯行。進認被告庚○○既無為自己不法所有或利益之意圖，亦未
    施用任何詐術以使告訴人陷於錯誤，而係告訴人乙○○等人明知被告庚○○經濟
    已陷困頓，而仍同意續供貨予其銷售，縱其事後有部分支付價款之支票未能兌現
    ，然此核屬債務不履行之民事糾紛，應循民事途徑解決，揆諸首揭說明，自與刑
    法詐欺得利罪構成要件有間，不得遽以該罪責相繩。此外，復查無其他積極證據
    足資證明被告有何公訴人所指之犯行，不能證明被告辛○○○、庚○○犯罪，應
    諭知無罪之判決。
六、據上論斷，應依刑事訴訟法第三百零一條第一項，判決如主文。
本案經檢察官朱秋菊到庭執行職務。
中      華  民      國    九十一    年      一      月      四      日
                                  臺灣高雄地方法院刑事第四庭
                                      法    官  張 維 君
右正本證明與原本無異。
如不服本判決，應於判決送達後十日內，向本院提出上訴狀。
                                      書 記 官  趙 美 玲
中    華    民    國      九十一      年      一      月      四      日
附表：
┌──┬────┬────────────────┐
│編號│ 告訴人 │損害金額                        │
├──┼────┼────────────────┤
│ 一 │ 乙○○ │新台幣（下同）八十八萬七千一百元│
├──┼────┼────────────────┤
│ 二 │ 己○○ │一百四十九萬六千元              │
├──┼────┼────────────────┤
│ 三 │ 甲○○ │一百十三萬元                    │
├──┼────┼────────────────┤
│ 四 │ 丁○○ │四萬三千九百二十元              │
└──┴────┴────────────────┘
